臺灣桃園地方法院民事判決　八十四年度訴字第一二五一號
　　原　　　告　丙○○○
　　被　　　告　乙○○
　　　　　　　　甲○○
　　複　代理人　陳秋蓮
右當事人間撤銷贈與等事件，本院判決如左：
    主      文
原告之訴駁回。
訴訟費用由原告負擔。
    事      實
甲、原告方面：
    一、聲明：
　　　　(一)被告乙○○於民國八十四年七月十日就坐落桃園縣龜山鄉○○○段大湖頂
          小段一二四地號，旱，面積五二五七平方公尺土地（下稱系爭土地）所有
          權全部所為贈與被告甲○○之行為應予撤銷。
　　　　(二)被告就系爭土地於八十四年九月四日所為所有權移轉登記應予塗銷並回復
　　　　　登記為被告乙○○所有。
　　二、陳述：按債務人所為無償行為，有害及債權者，債權人得聲請法院撤銷之，
　　　　　　　民法第二百四十四條第一項定明文。查系爭土地原為被告乙○○所有
　　　　　　　，於六十七年間由被告乙○○之父李訓吉出售與原告，並經被告乙○
　　　　　　　○之同意，且訂有所有權移轉契約書，因被告乙○○拒不辦理移轉登
　　　　　　　記，經原告向法院訴請所有權移轉登記，業經台灣高等法院八十九年
              度上更(五)字第四三六判決被告乙○○應將系爭土地之所有權移轉登記
              予原告確定，詎被告乙○○竟於訴訟中將系爭土地贈與其妻即被告吳
              靜娜，並辦妥所有權移轉登記，致損害原告之所有權登記請求權，爰
              提起本訴。
　　三、證據：提出所有權移轉契約書乙份、　鈞院八十二年度訴字第九二七號判決
　　　　　　　書、台灣高等法院八十三年度上字第二九三號、八十九年度上更(五)字
　　　　　　　第四三六號判決書及最高法院九十年台上字第一五七九號判決書各乙
　　　　　　　份（以上均為影本）、土地謄本乙件為證。
乙、被告方面：
    一、聲明：原告之訴駁回。
    二、陳述：
        (一)按行使撤銷權之目的在於保全債務人之財產，以其財產全部供債權之共同
          擔保，俾總債權人得平等受償，撤銷權人對於保全所得債務人之財產，並
          無優先受償之權利，足見撤銷權之行使，實以維護債權人之共同擔保為目
          的，並非為確保特定債權直接履行，是撤銷權之成立仍應以債務人陷於無
          資力為必要，若僅有害於以給付特定物為標的之債權，則債務人應依債務
          不履行之規定負其責任，否則若為保全特定債權之直接履行為目的，不問
          債務人是否陷於無資力，認為均得撤銷債務人所為法律行為，顯係違背債
          權無優先權之性質，與自由經濟之原則亦屬不合。是以應以債務人無資力
          為撤銷權成立之要件。此外民法第二百四十四條第三項亦規定，債務人之
          行為僅有害於以給付特定物為標的之債權者，不適用前二項之規定，即不
          得行使撤銷權。
        (二)本件原告係以給付特定物為標的之債權，依前所述，原告自不得行使撤銷
          權，況被告乙○○並未陷於無資力，並未害及原告之權利，是原告之訴並
          無理由。
    理　　由
一、本件原告起訴主張：系爭土地原為被告乙○○所有，於六十七年間由被告乙○○
    之父李訓吉出售與原告，並經被告乙○○之同意，且訂有所有權移轉契約書，因
    被告乙○○拒不辦理移轉登記，經原告向法院訴請所有權移轉登記，業經台灣高
    等法院八十九年度上更(五)字第四三六判決被告乙○○應將系爭土地之所有權移轉
    登記予原告確定，詎被告乙○○竟於訴訟中將系爭土地贈與其妻即被告甲○○，
    並辦妥所有權移轉登記，致損害原告之所有權登記請求權，爰提起本訴等語；被
    告則以：撤銷權之行使，並非為確保特定債權之直接履行，若僅有害於以給付特
    定物為標的之債權，則債務人應依債務不履行之規定負其責任，是以應以債務人
    無資力為撤銷權成立之要件等語，資為抗辯。
二、原告主張之事實，已據其提出與所述相符之所有權移轉契約書、本院八十二年度
    訴字第九二七號判決、台灣高等法院八十三年度上字第二九三號、八十九年度上
    更(五)字第四三六號判決及最高法院九十年台上字第一五七九號判決書、土地謄本
    乙件為證，被告對此亦不爭執，堪信為真實。
三、按就撤銷權制度之沿革，撤銷權之行使乃以保全債務人之共同擔保，即責任財產
    為目的，苟其責任財產尚足清償債務，債權之擔保即無欠缺，茲如不以債務人之
    無資力為要件，顯係逾越撤銷權制度之原有機能。且就實質意義言，行使撤銷權
    之目的，在使債務人之責任財產回復詐害行為發生以前之原狀，撤銷權人對於保
    全所得債務人之責任財產，並無優先受償之權利。足見撤銷權之行使，實以維護
    債權之共同擔保為目的，並非為確保特定債權之直接履行，是撤銷權之成立仍應
    以債務人陷於無資力為必要。換言之，民法第二百四十四條所謂債務人之行為害
    及債權人者，係指債務人所為減少其財產之行為有害於一般債權之共同擔保者而
    言，債權人不得以維持特定債權之直接履行為原因而行使該條之撤銷權。且民法
    第二百四十四條已於八十八年四月二十一日修正增訂第三項：「債務人之行為非
    以財產為標的，或僅有害於以給付特定物為標的之債權者，不適用前二項之規定
    。」，最高法院四十五年台上字第一三一六號判例「．．．。故在特定債權，債
    務人所為之有償行為，於行為時明知有損害於債權人之權利，．．．，並不以債
    務人因其行為致陷於無資力為限。」亦因適用修正後之民法，而不再援用。由於
    債編施行法對於民法第二百四十四條之修正，未設特別規定，致使在修正前已發
    生之債，仍適用修正前之規定，惟基於民法第二百四十四條撤銷權之規定，係以
    保障全體債權人之利益為目的，非為確保特定債權而設，本件原告之主張既係為
    了維持其對被告乙○○之特定債權之直接履行，則依前開說明，原告既未能舉證
    證明被告乙○○已陷於無資力，則原告依修正前之民法第二百四十四條之規定行
    使撤銷權，即無理由，應予駁回。
四、結論，原告之訴為無理由，依民事訴訟法第七十八條，判決如主文。
中　　　華　　　民　　　國　　九十一　　年　　　三　　　月　　六　　　　日
                                        臺灣桃園地方法院民事第一庭
~B法　　　官　林淑鳳
右為正本係照原本作成
如對本判決上訴須於判決送達後廿日內向本院提出上訴狀
中　　　華　　　民　　　國　　九十一　　年　　　三　　　月　　六　　　　日
~B書　記　官　楊文雄
